臺灣臺中地方法院民事判決　95年度訴字第1839號
原　　　告　丙○○
訴訟代理人　許博堯律師
複代理人　　乙○○
　　　　　　　　　　　　2
被　　　告　庚○○
訴訟代理人　己○○
被　　　告　丁○○
　　　　　　戊○○
　　　　　　辛○○
被　　　告　甲○○
兼上一人
訴訟代理人　壬○○
上當事人間請求拆屋還地事件，本院於民國96年6月29日言詞辯
論終結，判決如下：
    主    文
被告丁○○應將座落台中縣梧棲鎮○○段三六五地號土地上如附
圖所示編號Ａ、Ｂ、Ｃ、Ｄ、Ｅ部分，面積分別為四十一點一五
、七十一點一九、０點五二、八點四一、十九點四八平方公尺之
地上物拆除，並將上開土地交還原告及其他共有人全體。
被告甲○○、壬○○應將座落台中縣梧棲鎮○○段三六五地號土
地上如附圖所示編號Ｆ部分，面積為五十六點六八平方公尺之地
上物拆除，並將上開土地交還原告及其他共有人全體。
被告辛○○應將座落台中縣梧棲鎮○○段三六五地號土地上如附
圖所示編號Ｈ部分，面積為六點六平方公尺之地上物拆除，並將
上開土地交還原告及其他共有人全體。
被告庚○○應將座落台中縣梧棲鎮○○段三六五地號土地上如附
圖所示編號Ｉ、Ｊ部分，面積分別為五十點０八、九十三點一一
平方公尺之地上物拆除，並將上開土地交還原告及其他共有人全
體。
被告戊○○應將座落台中縣梧棲鎮○○段三六五地號土地上如附
圖所示編號Ｋ部分，面積為五十五點三五平方公尺之地上物拆除
，並將上開土地交還原告及其他共有人全體。
訴訟費用由被告丁○○負擔百分之三十五，被告甲○○、壬○○
負擔百分之十四、辛○○負擔百分之二、庚○○負擔百分之三十
六、戊○○負擔百分之十三。
本判決第一項至第五項於原告分別以新台幣伍拾玖萬伍仟捌佰肆
拾壹元、貳拾參萬玖仟玖佰肆拾伍元、貳萬柒仟玖佰肆拾元、陸
拾萬陸仟壹佰柒拾壹元、貳拾參萬肆仟參佰拾伍元，為被告丁○○、被告甲○○及壬○○、被告辛○○、被告庚○○、被告戊○○供擔保後，得假執行；如被告丁○○、甲○○及壬○○、辛○○、庚○○、戊○○，分別以新台幣壹佰柒拾捌萬柒仟伍佰貳拾
參元、柒拾壹萬玖仟捌佰參拾伍元、捌萬參仟捌佰貳拾元、壹佰
捌拾壹萬捌仟伍佰拾參元、柒拾萬貳仟玖佰肆伍元為原告預供擔
保後，得免為假執行。
    事實理由
甲、程序方面：
一、查原告起訴時僅以被告丁○○、戊○○、辛○○、庚○○為
    被告，並聲明請求其四人應將坐落台中縣梧棲鎮○○段365
    地號土地（下稱系爭土地）上之地上物拆除（詳細位置及面
    積、皆以地政機關實測為準），並將土地交還原告及全體共
    有人（應係原告及其他共有人全體），嗣因查知系爭土地上
    之地上物尚有甲○○、壬○○等二人占用及地政機關實測，
    因而追加被告甲○○、壬○○等二人為被告，並更正聲明如
    主文第一至五項所示，被告丁○○、戊○○、甲○○、壬○○等人於訴之追加無異議，而為本案之言詞辯論，應視為同
    意追加，雖被告庚○○不同意追加被告甲○○、壬○○為被
    告，惟原告所為上開追加之基礎事實同一，且不甚礙被告之
    防禦與訴訟之終結，其追加為法之所許。
二、本件被告辛○○未於言詞辯論期日到場，核無民事訴訟法第
    386條各款所列情形，爰依原告之聲請，由其一造辯論而為
    判決。
乙、實體方面：
一、原告起訴主張：緣座落台中縣梧棲鎮○○段系爭土地為原告
    丙○○、被告庚○○及訴外人陳世賢、陳豊舟、陳豊澤、陳
　　德育、陳德進、陳德勳、柯秀珍等9人所分別共有，詎被告
　  丁○○、甲○○及壬○○、辛○○、戊○○等五人，並無合
    法之權源，竟在系爭土地上如附圖所示編號Ａ、Ｂ、Ｃ、Ｄ
    、Ｅ、Ｆ、Ｈ、Ｋ位置興建地上物；另被告庚○○雖為系爭
    土地共有人之一，然未徵得其他共有人全體之同意即在系
    爭土地如附圖所示編號Ｉ、Ｊ部份興建地上物，按未經共有
    人協議分管之共有物，共有人對共有物之特定部分占用收益
    ，須徵得他共有人全體之同意，如未經他共有人同意而就共
    有物之全部或一部任意占用收益，他共有人得本於所有權請
    求除去其妨害或請求向全體共有人返還占用部分。原告爰依
    民法第767條及第821條之規定，請求被告丁○○、甲○○及
    壬○○、辛○○、戊○○暨庚○○等六人，各拆除占用全體
    共有人上開土地部分之地上物，並將土地返還全體共有人。
    並聲明：如主文第一項至第五項所示及對於第一至五項之請
    求，願供擔保，請准宣告假執行。
二、被告庚○○以：其為系爭土地之共有人，早於民國（下同）
    65年間即開始繳納系爭土地之地價稅，並自62年起即為其所
    居住之建物即台中縣梧棲鎮○○路61號之房屋義務納稅人，
    更早於60年即已設籍在該址，其係該屋之所有權人係有權使
    用該屋，並非無權占有，退言之，縱鈞院認其未徵得其他人
    共有人全體同意，在系爭土地上有建物，惟其已法繳納地價
    稅及房屋稅至今已逾30年，並未有其他共有人對其所居住房
    屋提出爭執，今原告縱有請求權亦早己逾15年之請求權時效
    ，況原告於93年間始取得系爭土地之部分所有權，即提起本
    訴顯不合理，以資抗辯，並聲明：請求駁回原告之訴及假執
    行之聲請，如受不利判決，請准供擔保免為假執行；被告丁○○則以：其於出生時即30年之前，就居住在該處，地上物
    系其父親所蓋，由其繼承該地上物，其非無權占有等語，並
    聲明：請求駁回原告之訴及假執行之聲請。被告戊○○則以
    ：伊從小即住在該處，父親將該屋留給伊，其他人都已搬出
    去了，沒有其他繼承人，並非無權占有等語，並聲明：請求
    駁回原告之訴及假執行之聲請。被告甲○○、壬○○則以：
    伊等所居住之房屋係自從46年間由壬○○之父向屋主何嵩秋
    承租至91年止，於92年間屋主何嵩秋口頭承諾將該屋所有權
    （不包括土地）贈送給伊父親，伊父親則將之送給伊等2人
    ，現由伊等2人使用，並非無權占有等語，並聲明：請求駁
    回原告之訴及假執行之聲請。被告辛○○未於言詞辯論期日
    到場，亦未提出準備書狀作何聲明或陳述。
三、下列為兩造所不爭執之事實，並有原告提出之土地登記謄本
    為證，復經原告聲請本院履勘現場並囑託台中縣清水地政事
    務所派員測量屬實，製有履勘筆錄及複丈成果圖附卷可憑，
    自可採為本院判決之基礎：被告丁○○占有如附圖（複丈成
    果圖）所示編號A、Ｂ、Ｃ、Ｄ、Ｅ部分；被告甲○○、壬○○占有如附圖所示編號Ｆ部分；被告庚○○占有如附圖所
    示編號Ｉ、Ｊ部分；被告戊○○占有如附圖所示編號Ｋ部分
    ，地上物或其所有或有事實上處分權。
四、本件原告主張被告等無權占有系爭土地，訴請被告等拆除地
    上物並還地予全體共有人，為到場被告所否認，並以前詞置
    辯，本件爭執所在厥為被告等就系爭土地是否有占有使用之
    正當權源？經查：
１、按以無權占有為原因，請求返還所有物之訴，被告以非無權
    占有為抗辯者，原告於被告無權占有之事實，無舉證責任，
    被告應就其取得占有，係有正當權源之事實證明之（最高法
    院72年度台上字第1552號判決意旨參照），合先敘明。
２、被告庚○○部分
（１）被告庚○○雖陳以：其早於65年間即開始繳納系爭土地之
　　　地價稅，並自62年起即為其所居住之建物即台中縣梧棲鎮
  　　○○路61號之房屋義務納稅人，更早於60年即已設籍在該
    　址等情，固有繳納系爭土地之地價稅繳款書、上開房屋稅
      繳納通知書及戶籍謄本等為憑，惟上揭證物充其量僅能證
      明被告庚○○早已設籍居住於上開門牌號碼建物內之事實
      而已，並無證明其有正當之占有權源。
（２）各共有人按其應有部分，對於共有物之全部雖有使用收益
      之權，惟共有人對共有物之特定部分使用收益，仍須徵得
      他共有人全體之同意，非謂共有人對共有物之全部或一部
      有自由使用收益之權利，如共有人不顧他共有人之利益，
      而就共有物之全部或一部任意使用收益，即屬侵害他共有
      人之權利（最高法院六十二年度台上字第一八０三號判例
      參照）。被告庚○○固為共有人已如前述，惟其並無法舉
      證證明其於系爭土地如附圖所示編號I、J之位置上建有之
      地上物已得全體共有人之同意，即屬侵害他共有人之權利
      。
（３）按共有物分管契約，係屬共有人間明示或默示之共同約定
      ，由各共有人分別占有共有物之特定部分而為管理契約。
      次按依大法官會議釋字第三四九號解釋，認為最高法院四
    　十八年度台上字第一○六五號判例謂：「共有人於與其他
      共有人訂立共有物分割或分管之特約後，縱將其應有部分
      讓與第三人，其分割或分管契約，對於受讓人仍繼續存在
      」，就維持法律秩序之安定性而言，固有其必要，惟應有
      部分之受讓人若不知悉有分管契約，亦無可得而知之情形
      ，受讓人仍受讓與人所訂分管契約之拘束，有使善意第三
      人受不測損害之虞，與憲法保障人民財產權之意旨有違，
      首開判例在此範圍內，嗣後應不再援用。換言之，即令有
      分管契約存在該分管契約對善意受讓人亦不生效力。本件
    　經現場勘驗並製有複丈成果圖，並未見有何全體共有人均
    　有占有特定範圍管理使用之情形，尚餘大部分空地，實難
      認有何默示分管之事實存在，退言之，縱有默示分管之事
      實，被告庚○○亦未舉證證明原告係惡意受讓人，揆諸前
      揭說明該默示分管契約對善意受讓人之原告亦不生效力。
      是以，被告庚○○既無法證明已徵得其他共有人全體之同
      意即在系爭土地如附圖所示編號Ｉ、Ｊ部份興建地上物，
    　復未能證明經共有人協議分管之共有物，則其未經他共有
      人同意而就共有物之全部或一部任意占用收益，他共有人
      得本於所有權請求除去其妨害或請求向全體共有人返還占
      用部分。
（４）被告庚○○復以：其已法繳納地價稅及房屋稅至今已逾30
      年，並未有其他共有人對其所居住房屋提出爭執，今原告
      縱有請求權亦早己逾15年之請求權時效等語置辯。惟已登
      記不動產所有人之回復請求權、妨害除去請求權，均無民
      法第一百二十五條消滅時效規定之適用（大法官會議釋字
      第一０七、一六四號解釋參照）。則被告以時效抗辯自不
      足採。
３、被告丁○○、戊○○、甲○○及壬○○、辛○○部分
　　上揭被告等對其所陳就系爭土地有占有權源一節，既為原告
  　否認，被告等均自應就該部分有利於己之事實負舉證之責。
（１）被告丁○○雖以：其所居住之系爭地上物系其父親所蓋，
      由其繼承而來，並非無權占有等語。查，丁○○之父親係
　　　陳老石，有戶籍謄本附卷可參，陳老石固曾為系爭土地共
  　　有人之一，有96年3月16日台中縣清水地政事務所函附之
    　系爭土地台灣省台中縣土地登記簿在卷可按，惟現已非共
      有人，縱認被告丁○○所述屬實，然被告丁○○又不能證
      明其現占有系爭土地上如附圖所示編號Ａ、Ｂ、Ｃ、Ｄ、
      Ｅ部分，於陳老石建地上物時已得共有人全體同意，則陳
　　　老石既未經共有人全體同意，其餘之共有人依法自可請拆
  　　除上開地上物，而丁○○係其後始繼承而來，其所繼承之
    　權利自亦不能大於前手，自亦屬無權占有。
（２）被告戊○○雖以：系爭地上物係其從小居住地，為其父親
      留給伊，並非無權占有等語；又，被告戊○○之父親係陳
      增培，有戶籍謄本附卷可參，但非系爭土地共有人之一，
  　　有96年3月16日台中縣清水地政事務所函附之系爭土地台
    　灣省台中縣土地登記簿在卷可按，則訴外人陳增培於系爭
      土地上建有如附圖所示編號Ｋ部分之地上物，自屬無權占
      有。而戊○○係其後始繼承而來，其所繼承之權利自亦不
      能大於前手，自亦屬無權占有。
（３）被告甲○○、壬○○雖以：伊等所居住之房屋係自從46年
      間由壬○○之父向屋主何嵩秋承租至91年止，於92年間屋
      主何嵩秋口頭承諾將該屋所有權 (不包括土地)贈送給伊
      父親，伊父親則將之送給伊等2人，現由伊等2人使用，並
      非無權占有等語。被告被告甲○○、壬○○固提出何嵩秋
      96年房屋繳款書及戶籍謄本以實其說，然房屋繳款書及戶
      籍謄本，僅能證明有設籍之事實而已如前述。但何嵩秋並
      非所有權人自無權在系爭土地上如附圖所示編號Ｆ部分建
      地上物，被告甲○○、壬○○係因受贈而來，自亦屬無權
      占有。
（４）被告辛○○未於言詞辯論期日到場，亦未提出準備書狀作
      何聲明或陳述，惟其非系爭土地之共有人，有土地謄本在
      卷可按，應認原告主張為真實，從而被告辛○○在系爭土
      地上如附圖所示編號Ｈ部分之地上物，自屬無權占有。
４、所有人對於無權占有或侵奪其所有物者，得請求返還之。對
    於妨害其所有權者，得請求除去之。有妨害其所有權之虞者
    ，得請求防止之；各共有人對於第三人，得就共有物之全部
    為本於所有權之請求。但回復共有物之請求，僅得為共有人
    全體之利益為之。民法第七六七條、第八二一條分別定有明
    文。本件被告等就其有占有系爭土地上如附圖所示編號Ａ、
    Ｂ、Ｃ、Ｄ、Ｅ、Ｆ、Ｈ、Ｋ、Ｉ、Ｊ部份之權源，既未能
    舉證證明係有權占有，則原告主張被告等無權占有其共有之
    系爭土地，應屬可採。是原告基於共有人之回復共有物之物
    上請求權，請求被告等將其等設置於系爭土地上如附圖所示
    編號Ａ、Ｂ、Ｃ、Ｄ、Ｅ、Ｆ、Ｈ、Ｋ、Ｉ、Ｊ之地上物拆
    除，並將土地返還全體共有人，於法有據。
五、綜上所述，原告既為系爭土地之共有人，被告等分別無權占
    有系爭土地如附圖所示編號Ａ、Ｂ、Ｃ、Ｄ、Ｅ、Ｆ、Ｈ、
    Ｋ、Ｉ、Ｊ部份，原告基於前述規定之共有人回復共有物之
    物上請求權，請求被告等為如主文第一項至第五項所示，係
    有理由，應予准許。
六、本件原告勝訴部分，原告及被告庚○○均陳明願供擔保，聲
    請宣告假執行及免為假執行，核無不合，至於其他被告雖未
    聲請免為假執行惟本院認有必要，依職權爰均酌定相當擔保
    金額准許之。
七、本件事證已明，兩造其餘攻擊防禦方法即無審酌之必要。
八、本件訴訟費用負擔及假執行宣告之依據：民事訴訟法第78條
    、第85條第1項、第390條第2項、第392第2項、第3項。
中　　華　　民　　國　　96　　年　　7　 　月　  18　　日
                  民事第二庭    法  官  吳進發
正本係照原本作成。
如對本判決上訴，須於判決送達後20日內向本院提出上訴狀。
中　　華　　民　　國　　96　　年　　7　 　月  　18　　日
                                書記官
